【裁判字號】    96,家上,309
【裁判日期】    970130
【裁判案由】    離    婚
【裁判全文】
臺灣高等法院民事判決                 96年度家上字第309號
上  訴  人  甲○○
訴訟代理人  李國煒律師
被 上訴 人  乙○○
上列當事人間請求離婚事件，上訴人對於中華民國96年8月14日
臺灣桃園地方法院96年度婚字第511號第一審判決提起上訴，本
院於97年1月22日言詞辯論終結，判決如下：
    主  文
上訴駁回。
第二審訴訟費用由上訴人負擔。
    事實及理由
一、本件被上訴人起訴主張：兩造於民國61年間結婚，婚後育有
    3名子女均已成年。因兩造個性差異甚大，已分房而居達20
    年，上訴人好逸惡勞，未曾積極外出工作，分擔家計，經常
    因細故與伊發生爭執，口出惡言辱罵，並毆打伊，茲伊長期
    受此精神及身體上之虐待，已不堪與上訴人同居，且兩造個
    性不合，20年來婚姻有名無實，亦符合有難以維持婚姻之重
    大事由。爰依民法第1052條第1項第3款及第2項之規定，求
    為准予兩造離婚之判決。
二、上訴人則以：被上訴人對伊提起之傷害案件業經其撤回告訴
    ，足見兩造間感情仍在，無民法第1052條規定第1項第3款之
    離婚事由。又被上訴人習佛不願與伊同房，伊予尊重而分房
    ，兩造婚姻基礎尚無動搖。伊婚後經營五金行、地毯加工、
    任職廠長等近20年，賺得金錢均交被上訴人家用，曾一次交
    付新台幣100萬（下同）元給被上訴人，是伊有賺取家用。
    否認兩造之女於原審法院之證述，並否認以三字經辱罵被上
    訴人。現在兩造生活也都還過得去，子女均已成年，希望能
    維持目前狀態，不願意離婚等語，資為抗辯。
三、原審判准兩造離婚。上訴人提起上訴，聲明：原判決廢棄；
    被上訴人在第一審之訴駁回。被上訴人則聲明：上訴駁回。
四、查兩造為夫妻，育有子女林木森、林心怡、林木瀚等三人，
    現均已成年等情，有戶籍謄本在卷可稽（見原審卷20頁）。
    是本件所應審酌者，厥為：被上訴人是否得以受有上訴人不
    堪同居之虐待或就難以維持婚姻有可歸責於上訴人事由而訴
    請離婚？茲詳析如后：
  (一)按夫妻有民法第1052條第1項以外之重大事由，難以維持婚
    姻者，夫妻之一方得請求離婚，民法第1052條第2項前段定
    有明文。故夫妻一方雖不完全具備同條第1項所列各款之要
    件，祇須按其事由情節，在客觀上確屬難以維持婚姻生活者
    ，亦得請求裁判離婚。至於是否為難以維持婚姻之重大事由
    ，應以婚姻是否已生破綻而無回復之希望為判斷依據，亦即
    是否已達於任何人倘處於同一境況，均將喪失維持婚姻意願
    之程度而定。又依民法第1052條第1項但書規定，重大事由
    應由夫妻之一方負責者，僅他方得請求離婚。故無責之一方
    得請求離婚，固無疑義，至若夫妻雙方均為有責時，則應衡
    量比較雙方之有責程度，而許責任較輕之一方得向應負主要
    責任之他方請求離婚，如雙方之有責程度相同時，則雙方均
    得請求離婚，始符公平。
  (二)查被上訴人主張兩造感情不睦，經常為細故爭執，且兩造分
    房達20年等情，為上訴人所不否認，核與證人即兩造女兒林
    心怡在原審證述：「我自87年結婚後才沒有與兩造同住，但
    仍每1、2個月即會回娘家，兩造之前分房是因為感情不好，
    從我懂事以來，上訴人會打被上訴人，也有言語上暴力，後
    來肢體暴力減少，……兩造常常為金錢問題吵架，後來我結
    婚，被上訴人有來與我同住3年，幫忙帶小孩貼補家用，上
    訴人則偶而做做代書、偶而做做仲介，收入不穩定，不論經
    濟上或精神上對家庭都沒有保障，上訴人賺的錢也只有少部
    分會拿回來，還會跟被上訴人借錢，被上訴人不借，上訴人
    就惡言相向」等語（見原審卷15至16頁筆錄）相符。
  (三)上訴人雖抗辯：因被上訴人財產較多，林心怡之證言即有偏
    頗而不足採信；其於婚後賺得金錢均交付被上訴人，更曾一
    次交付100萬元，作為家用，並無不負責任之情形，亦無對
    被上訴人不堪同居虐待、好賭成性、好逸惡勞、好吃懶做之
    事實；又係因被上訴人有心向佛而分房云云。惟查：
  1.證人林心怡為兩造女兒，與兩造均為至親，無偏頗之虞，且
    曾長期與兩造共居，對於兩造之生活情形自知之甚詳，其所
    證當屬真實而可採信。又證人既為兩造之女，對於兩造之財
    產，將來均有繼承之權，故目前何方名下有鉅額財產，均不
    影響其將來對兩造之繼承權，即無上訴人所稱：因被上訴人
    財產較多，證言即有偏頗而不足採信之情。
  2.由證人所述可知，兩造係因日常生活迭有衝突，且上訴人有
    動手毆打被上訴人及對被上訴人口出惡言之情事，致兩造無
    法同房而居，故上訴人辯稱未曾毆打過被上訴人，或因被上
    訴人信仰關係而分房云云，尚難採信。至上訴人縱有支付家
    用或交付100萬元之事實，此於兩造婚姻關係存續中，為維
    持家計及子女成長所需，仍不影響目前之婚姻境況如何之判
    定，故難以作為有利於上訴人認定之依據。
  3.兩造雖為夫妻，並同住一屋簷下，惟已分房20年，且上訴人
    之工作及收入均不穩定，有前述證人證詞可參，復經原審法
    院依職權查詢兩造稅務電子閘門資料（見原審卷23至29頁）
    ，被上訴人名下確有財產，然從兩造分房而居期間長達20年
    觀之，兩造間就婚姻關係中應有之共同生活、相互扶持及深
    摯情感之基礎，顯已破裂。況由上訴人抗辯維持現狀沒有什
    麼影響云云可知，其對婚姻生活已無何期待，或有何改善之
    意願，乃可有可無。至被上訴人並不否認自己目前確實有潛
    心向佛，而子女均已長大，認已無維持婚姻之必要。至即使
    上訴人所稱被上訴人已撤回對其之刑事傷害告訴一節為真，
    然被上訴人於本院言詞辯論期日時，仍到場表達堅定離婚之
    意願，自難以其撤回對上訴人之刑事告訴，即推認被上訴人
    已願繼續與上訴人共同生活。
  4.綜合前開主客觀情狀斟酌，已足使任何人同處被上訴人此一
    情況，均將喪失維持婚姻之意願，且難有回復之望。而依該
    難以維持婚姻之事由為斟酌，雖兩造均有應負責任之原因，
    然上訴人輒有言語或肢體暴力之舉所應負之責任較被上訴人
    為重，揆諸前揭說明，被上訴人依上開條文規定訴請離婚，
    仍為正當，應予准許。至於被上訴人主張依民法第1052條第
    1 項第3款及同條第2項規定為選擇合併，請求擇一為其勝訴
    判決即可，本院就是否符合第2項難以維持婚姻之重大事由
    之要件為審酌結果，既可准兩造離婚，另部分是否准許，即
    無審酌之必要，併予說明。
五、綜上所述，本件被上訴人主張兩造有難以維持婚姻之重大事
    由，應屬可採。從而被上訴人本於民法第1052條第2項規定
    ，請求判決離婚，應予准許。原審為上訴人敗訴之判決，核
    無違誤，應予維持。上訴意旨，仍執陳詞，指摘原判決不當
    ，求予廢棄改判，為無理由，其上訴應予駁回。
六、本件事實已臻明確，兩造其餘攻擊防禦方法及證據經予審酌
    ，核與判決結果不生影響，爰不再逐一論述，併此敘明。
據上論結，本件上訴為無理由，依民事訴訟法第449條第1項、第
78條，判決如主文。
中    華    民    國    97    年    1    月    30    日
                  民事第十六庭
                        審判長 法  官 沈方維
                               法  官 呂淑玲
                               法  官 王淇梓
正本係照原本作成。
如不服本判決，應於收受送達後20日內向本院提出上訴書狀，其
未表明上訴理由者，應於提出上訴後20日內向本院補提理由書狀
（均須按他造當事人之人數附繕本）上訴時應提出委任律師或具
有律師資格之人之委任狀；委任有律師資格者，另應附具律師資
格證書及釋明委任人與受任人有民事訴訟法第466條之1第1項但
書或第2項（詳附註）所定關係之釋明文書影本。
中    華    民    國    97    年    1     月    31    日
                                書記官 吳碧玲
附註：
民事訴訟法第466條之1（第1項、第2項）：
對於第二審判決上訴，上訴人應委任律師為訴訟代理人。但上訴
人或其他法定代理人具有律師資格者，不在此限。
上訴人之配偶、三親等內之血親、二親等內之姻親，或上訴人為
法人、中央或地方機關時，其所屬專任人員具有律師資格並經法
院認為適當者，亦得為第三審訴訟代理人。


司法院資訊處製作；財團法人民間司法改革基金會備份。
